【裁判字號】    97,重訴,96
【裁判日期】    970619
【裁判案由】    請求訂定耕地租賃契約
【裁判全文】
臺灣高雄地方法院民事裁定              97年度重訴字第96號
原      告  戊○○
            辛○○
            乙  ○
                        號5樓.
            己○○○
兼上4人     丁○○
訴訟代理人
            甲○○
            丙○○
被      告  財政部國有財產局台灣南區辦事處
訴訟代理人  庚○○
上當事人間請求請求訂定耕地租賃契約事件，本院裁定如下：
    主    文
原告之訴駁回。
訴訟費用由原告負擔。
    理    由
一、本件原告起訴主張座落高雄縣鳳山市○○○段第283-17、29
    2-1 、294-23、298-12地號土地（重測前地號同段283 、29
    4-1 地號）自日據時代起即由伊等之父祖輩於其上從事農作
    ，國民政府播遷來台後，即將上開土地及其周圍之土地收歸
    國有，部分用以設立陸軍軍官學校，部分則撥予該校及陸軍
    總司令部管理，而該校及陸軍總司令部管理為避免原於上開
    土地附近耕種之農民頓失生計而為陳情救濟，遂將軍用所需
    以外之土地出租予本即於當地耕種之農民，伊等之父王連和
    遂與其等就上開土地訂立租賃期間為1 年，期滿後再換約之
    耕地租賃契約而持續數十年。嗣陸軍軍官學校因人員編制不
    足，因考量收租成本高於租金，遂於民國52年間告知王連和
    就上開土地仍由其續租使用，但無須繳納租金，嗣王連和去
    世後，即由伊等繼承上開土地之租賃使用權利。後伊等於85
    年間聽聞陸軍軍官學校業將所管理之上開土地移交予被告接
    管，遂於同年3 月15日向被告申請就上開土地續訂租約，惟
    遭被告於93年8 月25日以上開土地已屬住宅區而非耕地為由
    予以拒絕，且將其中之283-17地號土地予以標售，而上開土
    地既已由原管理單位之陸軍軍官學校及陸軍總司令部出租予
    農民耕作，被告即應承受該出租人地位而依耕地三七五減租
    條例第20條之規定與伊等續訂租約，且上開土地並無國有耕
    地實施辦法第3 條規定不能放租之情形，縱使系爭土地事後
    已變更為非國有耕地，伊等依該規定亦仍得申請續租，被告
    拒絕續訂租約自無理由，為此爰依耕地三七五減租條例之規
    定，聲明求為判決被告應將座落上開地段第292-1 、294-23
    、298-12地號土地與原告訂定租賃契約。
二、被告則以原告就系爭土地雖原有不定期租賃之關係，惟原告
    就上開土地中之第283-17地號土地因未自任耕作，伊於前乃
    依耕地三七五減租條例第16條第2 項規定通知原告租約無效
    ，而原告為此不服而聲請調處嗣不成立而經移送鈞院審理，
    原告就此乃訴請確認兩造間就上開4 筆土地存有租賃關係，
    惟該訴業經鈞院以92年度重訴字第399 號判決駁回原告之訴
    ，原告對之提起上訴後嗣乃撤回其上訴而告確定，依該確定
    判決，兩造間就上開土地之租賃關係確已因租約無效而消滅
    ，而原告固於93年5 月24日以其在系爭土地上耕作為由而請
    求辦理土地承租事宜，惟系爭3 筆土地係屬都市計畫住宅區
    ，其已非屬92年2 月7 日修正公布之農業發展條例第3 條第
    11 款 、國有耕地放租實施辦法第2 條第1 項規定之國有耕
    地，伊依法自不得辦理放租予原告等語為辯，並聲明求為判
    決駁回原告之訴。
三、按「原告之訴，有起訴違背第二百五十三條、第二百六十三
    條第二項之規定，或其訴訟標的為確定判決之效力所及之情
    形者，法院應以裁定駁回之。」，民事訴訟法第249 條第1
    項第7 款定有明文，而「消極確認之訴，經確定判決，認法
    律關係成立予以駁回時，就該法律關係之成立即有既判力。
    」、「被上訴人請求上訴人履行契約之本件訴訟，與上訴人
    請求確認該契約已因解除而消滅之訴訟，並非同一事件，被
    上訴人提起本件訴訟，固不在民事訴訟法第二百五十三條禁
    止重訴之列，惟上訴人所提起之訴訟如已獲有勝訴之確定判
    決，則關於契約之已消滅，在當事人間自有既判力，被上訴
    人提起之本件訴訟，仍不能不予駁回。」、「所謂就同一訴
    訟標的提起新訴或反訴，不僅指後訴係就同一訴訟標的求為
    與前訴內容相同之判決而言，即後訴係就同一訴訟標的，求
    為與前訴內容可以代用之判決，亦屬包含在內。」，最高法
    院22年上字第38 95 號、29 年 上字第975 號、46年台抗字
    第136 號分別著有判例。
四、查本件被告於前乃以原告就上開土地中之同段第283-17地號
    土地未自任耕作為由而依耕地三七五減租條例第16條第2 項
    規定通知原告租約無效，原告就此不服聲請調處，高雄縣鳳
    山市公所耕地租佃委員會乃於91年11月間就上開4 筆土地進
    行調解惟不成立，嗣高雄縣政府耕地租佃委員會復就此4 筆
    土地進行調處亦不成立而函送本院審理，而原告於該訴中則
    依耕地租賃關係聲明請求確認兩造間就座落高雄縣鳳山市○
    ○○段第283-17、292-1 、294-23、298-12地號土地有耕地
    租賃關係存在，且被告應協同原告辦理耕地租約登記，而該
    訴經本院以92年度重訴字第399 號審理後，乃認原告就以單
    一契約承租上開4 筆土地之其中同段第283-17地號土地確有
    未自任耕作之情形，依耕地三七五減租條例第16條第2項 規
    定，原租約應全部無效而歸於消滅，因而判決駁回原告全部
    之訴，嗣原告對此提起上訴後，乃於台灣高等法院高雄分院
    審理中撤回其上訴而全案確定乙節，此經本院調閱本院92年
    度重訴字第399 號卷宗查明無訛，是原告於前訴既已以耕地
    租賃關係而對被告訴請確認上開4 筆土地之租賃關係存在而
    經敗訴判決確定，其等復以同一訴訟標的之原耕地租賃關係
    再就上開4 筆土地中之3 筆即該段第292-1 、294-23、298-
    12地號土地而對同一被告聲明請求訂定租賃契約，其所提之
    本訴與前訴為同一當事人就同一法律關係而求為與前訴內容
    可以代用之判決，二者自應認屬同一事件，而原告就此事件
    之訴訟標的既已經上開確定之終局判決認兩造間之原租約已
    全部無效而歸於消滅，依上開說明，基於一事不再理之原則
    ，其等就此業具既判力拘束之訴訟標的更行起訴，即係欠缺
    訴訟要件而應認其訴為不合法且無從補正，依法自應逕以裁
    定駁回其訴。
五、依民事訴訟法第249 條第1 項第7 款、第95條、第78條，裁
    定如主文。
中    華    民    國    97    年    6     月    19    日
                        民事第一庭    法  官  黃宏欽
正本係照原本作成。
如對本裁定抗告須於裁定送達後10日內向本院提出抗告狀，並繳
納裁判費新台幣1,000元。
中    華    民    國    97    年    6     月    24    日
                                書記官  陳心儀


司法院資訊處製作；財團法人民間司法改革基金會備份。
